ACORDAO-COMPLETO-2468776

ACÓRDÃO 7262/2021 ATA 13/2021 - PRIMEIRA CÂMARA

VISTOS, relatados e discutidos estes autos de tomada de contas especial referente à não aprovação das contas do Programa de Apoio aos Sistemas de Ensino para Atendimento de Jovens e Adultos (Peja) do exercício de 2013;
ACORDAM os Ministros do Tribunal de Contas da União, reunidos em Sessão da 1ª Câmara, diante das razões expostas pelo Relator, em:
9.1. julgar irregulares as contas do responsável Amarildo Pinheiro Costa (XXX.883.303-XX) , com fundamento nos arts. 1º, inciso I, e 16, inciso III, alíneas "b" e "c", da Lei 8.443/1992, c/c com os arts. 1º, inciso I, e 209, incisos II e III, do RI/TCU;
9.2. condenar o responsável identificado no subitem anterior, com fundamento no art. 19, caput, da Lei 8.443/1992, c/c o art. 210 do RI/TCU, a pagar os valores relacionados a seguir, atualizados monetariamente e acrescidos dos juros de mora, calculados a partir das respectivas datas até o dia do efetivo pagamento, e fixando-lhe o prazo de 15 (quinze) dias, contados da ciência, nos termos do art. 23, inciso III, alínea "a", da Lei 8.443/1992, c/c o art. 214, inciso III, alínea "a", do Regimento Interno do TCU, para que comprove perante este Tribunal o recolhimento do montante aos cofres do Fundo Nacional de Desenvolvimento da Educação (FNDE) :
	Valores originais (R$) 
	Datas das ocorrências

	1.851,60
	26/12/2013

	90.728,40
	26/12/2013

	12.489,08
	27/12/2013

9.3. aplicar ao responsável Amarildo Pinheiro Costa (XXX.883.303-XX) a multa prevista no art. 57 da Lei 8.443/1992, no valor de R$ 15.000,00 (quinze mil reais) , fixando-lhe o prazo de 15 (quinze) dias da notificação, nos termos do art. 214, inciso III, alínea "a", do Regimento Interno do TCU, para que comprove perante este Tribunal o recolhimento da referida quantia aos cofres do Tesouro Nacional, a qual deverá ser atualizada monetariamente a partir da data do presente acórdão, se paga após o vencimento;
9.4. autorizar, desde logo, nos termos do art. 28, inciso II, da Lei 8.443/1992, a cobrança judicial das dívidas, caso não atendida a notificação;
9.5. autorizar, desde logo, caso solicitado e o processo não tenha sido remetido para cobrança judicial, o pagamento das dívidas em até 36 (trinta e seis) parcelas mensais e consecutivas, observada a forma do art. 26 da Lei 8.443/1992 c/c o art. 217 do Regimento Interno do TCU, fixando-se o vencimento da primeira parcela em 15 (quinze) dias, a contar do recebimento das notificações, e o das demais a cada mês, devendo incidir sobre cada valor mensal os correspondentes acréscimos legais, na forma prevista na legislação em vigor, sem prejuízo de alertar o responsável de que a falta de comprovação do recolhimento de qualquer parcela implicará o vencimento antecipado do saldo devedor;
9.6. enviar cópia deste acórdão, acompanhado do relatório e voto, à Procuradoria da República no Estado do Maranhão, nos termos do § 3º do art. 16 da Lei 8.443/1992, c/c o § 7º do art. 209 do Regimento Interno do TCU, para as medidas que entender cabíveis;
9.7. dar ciência desta deliberação ao responsável e ao FNDE.

Tomada de contas especial referente à não aprovação das contas do PEJA de 2013.

Primeira Câmara

Prefeitura Municipal de São João Batista/MA.

3. Responsável: Amarildo Pinheiro Costa (XXX.883.303-XX).

13.1. Ministros presentes: Walton Alencar Rodrigues (Presidente), Benjamin Zymler, Vital do Rêgo (Relator) e Jorge Oliveira.
13.2. Ministro-Substituto presente: Augusto Sherman Cavalcanti.

UNIÃO X AMARILDO PINHEIRO COSTA

VITAL DO RÊGO

Trata-se de tomada de contas especial instaurada pelo Fundo Nacional de Desenvolvimento da Educação (FNDE) originalmente em razão da omissão no dever de prestar contas dos recursos, no montante de R$ 419.337,50, transferidos ao município de São João Batista/MA, sob a responsabilidade do então prefeito Amarildo Pinheiro Costa, com vistas ao custeio do Programa de Apoio aos Sistemas de Ensino para Atendimento de Jovens e Adultos (PEJA) , no exercício de 2013.
2.	Na fase interna, o responsável foi notificado pelo FNDE para regularizar a pendência, mas não se manifestou.
3.	Com os autos no TCU, também foi dada oportunidade ao ex-prefeito para se defender do apontamento de omissão e não comprovação da aplicação dos recursos, ou recolher o valor devido, sem que, igualmente, tenha havido alguma reação.
4.	Entrementes, a Secex/TCE obteve a informação de que as contas faltantes teriam sido posteriormente prestadas, motivo pelo qual diligenciou o FNDE a respeito.
5.	Em resposta, o FNDE encaminhou as Notas Técnicas 2012523/2020/DAESP/COPRA/CGAPC/DIFIN e 219/2020/COEJA/DPD/SEB/SEB, que, em suma, concluíram pela "insuficiência da documentação apresentada para fins de prestação de contas" e que "não houve atingimento da meta pelo município", pois "o Parecer Conclusivo do Conselho de Acompanhamento e Controle Social - CACS não foi encaminhado" e "não foram declaradas novas matrículas de EJA", embora os recursos "executados" em 2013 fossem "suficientes para custear 255 novos alunos (meta física) ". Além disso, foi registrado que, dos R$ 419.337,50 repassados em 2013, o município usou somente R$ 105.069,08, tendo o restante ficado na conta bancária para execução no ano seguinte. (peças 48 e 50) 
6.	Desse modo, o ex-prefeito Amarildo Pinheiro Costa foi novamente citado, desta feita pelo "não cumprimento do objeto e do objetivo previsto no Programa de Apoio aos Sistemas de Ensino para Atendimento à Educação de Jovens e Adultos (PEJA) , no exercício de 2013, em face do não atingimento da meta de 255 novas matrículas na modalidade de educação de jovens e adultos, e não encaminhamento do Parecer Conclusivo do Conselho de Acompanhamento e Controle Social - CACS, o que impossibilitou atestar a boa e regular aplicação dos recursos no objeto do programa."
7.	Mais uma vez, contudo, o responsável manteve-se inerte, a despeito da entrega do ofício citatório no seu endereço.
8.	Por conseguinte, a Secex/TCE propõe que se considere o responsável revel e que suas contas sejam julgadas irregulares, a teor do art. 16, inciso III, alíneas "b" e "c", da Lei 8.443/1992, com condenação ao pagamento do débito original de R$ 105.069,08 e de multa proporcional.
9.	No seu parecer, o Ministério Público junto ao TCU colocou-se de acordo com a proposta da unidade técnica.
	É o relatório.

não há.

Procurador Sérgio Ricardo Costa Caribé.

TOMADA DE CONTAS ESPECIAL. PEJA. CONTAS PRESTADAS SEM O PARECER DO CONSELHO DE ACOMPANHAMENTO E CONTROLE SOCIAL. DESCUMPRIMENTO DA META FÍSICA. CITAÇÃO. REVELIA. NÃO COMPROVAÇÃO DA APLICAÇÃO DOS RECURSOS. CONTAS IRREGULARES. DÉBITO. MULTA.

TOMADA DE CONTAS ESPECIAL (TCE)

Secretaria de Controle Externo de Tomada de Contas Especial (Secex/TCE).

Não tendo sido prestadas, no prazo fixado, as contas dos recursos transferidos pelo Fundo Nacional de Desenvolvimento da Educação (FNDE) ao município de São João Batista/MA, para custeio do Programa de Apoio aos Sistemas de Ensino para Atendimento de Jovens e Adultos (Peja) , em 2013, foram apresentadas, posteriormente, informações no intuito de comprovar a realização de despesas.
2.	Entretanto, não foi disponibilizado o parecer do Conselho de Acompanhamento e Controle Social (Cacs) sobre as contas, além do que, apesar do gasto efetivo de R$ 105.069,08 no exercício, o FNDE pôde verificar que houve decréscimo de 418 matrículas no ensino de jovens e adultos no município em relação ao ano anterior (2012) , sendo que o dinheiro repassado daria para, ao contrário, elevar em 255 o número de alunos.
3.	Em face dessas ocorrências, o FNDE considerou que os dados incluídos no Sistema de Gestão de Prestação de Contas não foram suficientes para a comprovação do bom uso dos recursos.
4.	Neste Tribunal, o ex-prefeito Amarildo Pinheiro Costa, responsável tanto pela gestão dos valores quanto pela prestação de contas, foi citado, mas não se manifestou.
5.	Em consequência, a Secex/TCE, com o aval do Ministério Público junto ao TCU, propõe que o responsável seja declarado revel e tenha suas contas julgadas irregulares, com condenação em débito e multa.
6.	Meu posicionamento é no mesmo sentido.
7.	De fato, o parecer conclusivo e favorável do CACS é indispensável para a aprovação das contas do PEJA, visto que exigido pelo art. 19 da Resolução CD/FNDE 48/2012, então vigente, depois que a Lei 11.494/2007 priorizou o controle social como instrumento mais eficaz para verificação da conformidade da aplicação dos recursos destinados à educação, por ser independente da Administração Pública e realizar um acompanhamento local e concomitante.
8.	Mais necessário se mostra o parecer do Cacs quando se observa que a prestação de contas do Peja se resume ao preenchimento eletrônico de formulários, constituídos basicamente do Demonstrativo da Execução da Receita e da Despesa e da Relação de Pagamentos Efetuados, desacompanhados de documentos de validação, como contratos e notas fiscais de fornecedores.
9.	Portanto, no presente caso, só a falta do pronunciamento do Cacs já é bastante para desaprovar as contas e obrigar à restituição dos valores repassados.
10.	Não obstante, ainda se sabe que houve descumprimento da meta física do Peja no município de São João Batista/MA em 2013, pois o aporte de recursos feito pelo FNDE, de R$ 419.337,50, tinha por finalidade financiar a entrada de mais 255 alunos no programa, ao passo que, de modo inverso, houve redução de 418 matriculados no exercício.
11.	Convém assinalar que, conforme o art. 2º da Resolução CD/FNDE 48/2012, o objetivo do PEJA era "ampliar as matrículas do ensino fundamental e médio na Educação de Jovens e Adultos", e não meramente mantê-las no quantitativo existente, razão pela qual se esperava um aumento do número de alunos, e nunca um decréscimo.
12.	Como mostram os extratos bancários inseridos no Sistema de Gestão de Prestação de Contas do FNDE, o ex-prefeito Amarildo Pinheiro Costa executou despesas do PEJA, em 2013, somente a partir de 26/12, no montante de R$ 105.069,08, sendo R$ 90.728,40 pagos à "Construtora Arkus Ltda. - ME", R$ 12.489,08 ao "Auto Posto Noele Ltda. - EPP" e R$ 1.851,60 transferidos para outra conta do município. A diferença para o total transferido pelo FNDE permaneceu na conta específica do Peja.
13.	Embora pelo art. 70 da Lei 9.394/1996 c/c o art. 4º da Resolução CD/FNDE 48/2012 fosse permitida a realização de despesas que, em tese, albergam os pagamentos efetuados às empresas referidas, dada a natureza das atividades que os seus nomes indicam, o ex-prefeito precisaria justificar o motivo da sua escolha, tendo em vista que, aliadas à baixa execução financeira do programa, resultaram em expressiva perda de alunos matriculados no Peja em 2013, em contrariedade à meta compromissada. Fora isso, deveria também explicar o motivo da transferência de valores para outra conta corrente.
14.	Enfim, tanto pela ausência do parecer do CACS quanto pelo inadimplemento da meta física, cabe julgar irregulares as contas do ex-prefeito Amarildo Pinheiro Costa, com condenação em débito e multa proporcional.
	Diante do exposto, voto para que o Tribunal adote o acórdão que submeto a este Colegiado.
TCU, Sala das Sessões, em 27 de abril de 2021.
Ministro VITAL DO RÊGO 
Relator